臺灣高等法院民事判決　　　　　　　　　 94年度上字第139號
上　訴　人　乙○○
訴訟代理人　林正和律師
被　上訴人　丙○○
　　　　　　甲○○
上列當事人間請求返還不當得利事件，上訴人對於中華民國93年
12月30日臺灣臺北地方法院93年度訴字第4159號第一審判決提起
上訴，本院於94年5月10日言詞辯論終結，判決如下：
    主  文
上訴駁回。
第二審訴訟費用由上訴人負擔。
    事實及理由
一、上訴人主張：兩造為訴外人鄭周阿珠之子女，被上訴人未曾
    給付鄭周阿珠任何扶養費，僅由伊獨自扶養，依台北市市民
    每人每年平均消費支出計算，鄭周阿珠自民國78年8月1日起
    至89年12月25日止之扶養費合計新台幣（下同） 230萬6385
    元，被上訴人各應分擔三分之一即76萬8795元。又鄭周阿珠
    於89年12月25日死亡，其喪葬費 4萬7300元亦由伊獨自負擔
    ，被上訴人各應分擔三分之一即1萬5766元。爰依民法第176
    條、第 179條之規定，求為命被上訴人各給付伊78萬4559元
    （扶養費與喪葬費合計為78萬4561元，惟上訴人僅聲明請求
    78萬4559元），及加計自起訴狀繕本送達翌日起算法定遲延
    利息之判決。
二、被上訴人則以：上訴人是無業遊民，沒有財產，都是父母養
    上訴人，並無扶養母親鄭周阿珠之情事。伊等均有支付扶養
    費予母親鄭周阿珠，被上訴人丙○○並曾拿 1萬元給上訴人
    支付鄭周阿珠之喪葬費等語，資為抗辯。
三、原審判命被上訴人丙○○、甲○○應分別給付上訴人5766元
    、1萬5766元，及均自起訴狀繕本送達翌日即93年8月20日起
    ，至清償日止，均按年息百分之五計算之利息，並駁回其餘
    之訴。上訴人就其敗訴部分不服，提起上訴，被上訴人就其
    敗訴部分則未聲明不服。上訴人於本院上訴聲明為：(一)原判
    決不利於上訴人部分廢棄。(二)上開廢棄部分，被上訴人丙○
    ○應再給付上訴人77萬8793元，甲○○應再給付上訴人76萬
    8793元，及均自93年 8月20日起至清償日止，均按年息百分
    之五計算之利息。被上訴人則於本院答辯聲明：(一)上訴駁回
    。(二)如受不利之判決，願供擔保請准宣告免假執行。
四、上訴人主張兩造為訴外人鄭周阿珠之子女，鄭周阿珠於89年
    12月25日死亡，其支出喪葬費 4萬7300元之事實，已據提出
    死亡證明書（見原審93年度家訴字第 147號卷第11頁）、戶
    籍謄本（見同前卷宗第34至36頁）、治喪規費明細表、收據
    、統一發票、估價單（見同前卷宗第24至26頁）為證，並為
    被上訴人所不爭執，自堪信此部分事實為真正。又被上訴人
    丙○○曾拿 1萬元予上訴人以支付鄭周阿珠之喪葬費事實，
    亦為上訴人所自認（見原審93年度訴字第4159號卷第96頁，
    下稱原審卷），亦堪信為真實。惟上訴人主張其獨自扶養鄭
    周阿珠，依台北市市民每人每年平均消費支出計算，自78年
    8月 1日起至89年12月25日止之扶養費合計230萬6385元，被
    上訴人各應分擔三分之一，爰各請求76萬8793元等情，則為
    被上訴人所否認，並以前開情詞置辯。是以本件兩造爭執之
    重點厥為：被上訴人二人是否未扶養鄭周阿珠？上訴人得否
    請求被上訴人給付應分擔之扶養費76萬8793元？茲詳述於後
    ：
  (一)按當事人主張有利於己之事實者，就其事實有舉證之責任，
    民法第 277條前段定有明文，是民事訴訟如係由原告主張權
    利者，應先由原告負舉證之責，若原告先不能舉證，以證實
    自己主張之事實為真實，則被告就其抗辯事實即令不能舉證
    ，或其所舉證據尚有疵累，亦應駁回原告之請求（最高法院
    17年上字第 917號判例意旨參照）。又按負扶養義務者有數
    人而其親等同一時，應各依其經濟能力，分擔義務，民法第
    1115條第 3項亦定有明文。本件上訴人主張被上訴人均未扶
    養鄭周阿珠，由其單獨扶養，支出扶養費，依不當得利、無
    因管理之法律關係，請求被上訴人給付扶養費，自應由上訴
    人就其單獨扶養鄭周阿珠支出扶養費事實負舉證之責。
  (二)查上訴人主張其與鄭周阿珠設籍共同居住，鄭周阿珠由其獨
    自扶養等語，雖據提出戶籍謄本為證，惟戶籍謄本固堪證明
    鄭周阿珠與上訴人共同設籍之事實，然「設籍同住」與「為
    扶養行為」間未必然有關連性，單以設籍事實尚不足證明扶
    養之事實，遑論證明僅由設籍同住之上訴人單獨扶養鄭周阿
    珠，被上訴人全未扶養之事實。
  (三)次查上訴人於本院提出中興醫院醫療費用收據25紙，依該收
    據所示實付金額合計約6055元，據此雖足以認定上訴人於鄭
    周阿珠生病時確實有支付醫療費之事實。惟被上訴人丙○○
    業已出嫁，被上訴人甲○○則居住台中，鄭周阿珠生病時，
    由同住之上訴人送醫治療，乃人倫之常，尚難據此即認定被
    上訴人全無扶養之事實。另依上訴人聲請訊問證人即與上訴
    人居住於「蘭州社區」內之台北市大同區揚雅里里長吳振明
    於本院證稱：伊僅見到上訴人家裡有一個媽媽、一個養女，
    不清楚誰在養家，伊曾到上訴人家中一次，見到上訴人餵他
    媽媽吃飯，亦曾在社區內踫到約三、四次，上訴人表示要買
    東西回去給媽媽吃等語（見本院卷第28、29頁），雖足證明
    上訴人有照顧母親鄭周阿珠之事實，惟亦不足以證明鄭周阿
    珠全由其扶養，被上訴人全未照顧、扶養之事實。
  (四)上訴人另主張其以運輸倉儲司機、木工為業，非無業遊民，
    長久以來，全力照顧、扶養至親，致無法為自己考量，而無
    存款等語。被上訴人則辯稱上訴人為無業遊民，均是由父母
    照顧，上訴人無能力扶養等語。查上訴人於原審自陳：伊年
    輕時沒有存錢，故沒有存摺，也沒有財產，伊從65歲開始每
    月領老人年金6000元，因而在郵局開立帳戶，市政府每月將
    錢存進帳戶內等語（見原審卷第96頁），顯見上訴人縱然曾
    有工作，惟無任何存款、財產。參諸兩造之父鄭澄河於77年
    5月31日病故時，於銀行尚有120萬元之存款，且有坐落台北
    市○○路○段121號房屋 1棟，可見兩造父、母尚非無財產，
    而須由上訴人扶養；而上訴人為21年12月28日出生，有戶籍
    謄本可稽，依上訴人原審陳述，顯見其自86年開始已領取老
    人年金給付，而無工作收入，衡諸經驗常情，上訴人以領取
    之老人年金供養自己已有困難，如何能扶養鄭周阿珠。是上
    訴人主張其單獨扶養鄭周阿珠50年，每年支出相當於台北市
    市民之每人每年平均消費（每年至少10萬元以上）扶養費云
    云，尚難信實。況被上訴人甲○○辯稱其每隔一段期間即給
    付鄭周阿珠2000元事實，業據提出鄭周阿珠簽名之收據63紙
    為證（見原審卷第85至92頁），且上訴人於原審自承：「被
    告甲○○都是將錢拿給我媽媽乾女兒再由乾女兒轉交給我媽
    媽」等語（見原審卷第95頁），又如前所述，被上訴人丙○
    ○辯稱曾交付 1萬元予上訴人，亦為上訴人所不爭，顯見被
    上訴人甲○○、丙○○所辯扶養鄭周阿珠之事實，尚屬非虛
    。從而，依上訴人所提證據，上訴人主張鄭周阿珠由其單獨
    扶養，且自78年8月1日起至89年12月25日止支出 236萬6385
    元扶養費，被上訴人全未負擔扶養之事實，不足採信，上訴
    人自不得依不當得利、無因管理之法律關係，請求被上訴人
    給付扶養費。
五、綜上所述，上訴人主張鄭周阿珠由其單獨扶養事實為不足採
    ，被上訴人抗辯亦有扶養鄭周阿珠之事實尚屬可信。是則上
    訴人本於民法第176條、第179條規定，請求被上訴人丙○○
    給付77萬8793元、甲○○給付76萬8793元，及均自起訴狀繕
    本送達翌日即93年 8月20日起，至清償日止，均按年息百分
    之五計算之利息，為無理由，不應准許。其假執行之聲請亦
    失所附麗，應併予駁回。原審就此為上訴人敗訴之判決，及
    駁回其假執行之聲請，並無不合。上訴意旨指摘原判決此部
    分不當，求予廢棄改判，為無理由，應予駁回。
六、本件事實已明，兩造其餘攻擊防禦方法與所舉證據，經本院
    逐一審酌，認均不影響本件判決之結果，爰不再一一論述。
七、據上論結，本件上訴為無理由，依民事訴訟法第449條第1項
    、第78條，判決如主文。
中　　華　　民　　國　　94　　年　 　5　　月　　24　　日
　　　　　　　　　民事第十一庭  審判長法　官  阮富枝
　　　　　　　　　　　　　　　　      法　官  黃豐澤
  　　　　　　　　　　　　　　        法　官  林麗玲
正本係照原本作成。
上訴人如不服本判決，應於收受送達後20日內向本院提出上訴書
狀，其未表明上訴理由者，應於提出上訴後20日內向本院補提理
由書狀（均須按他造當事人之人數附繕本）上訴時應提出委任律
師或具有律師資格之人之委任狀；委任有律師資格者，另應附具
律師資格證書及釋明委任人與受任人有民事訴訟法第466條之一
第一項但書或第二項（詳附註）所定關係之釋明文書影本。
中　　華　　民　　國　　94　　年　　5 　　月　　25　　日
　　　　　　　　　　　　　　　　　　　書記官  鄭淑昀
附註：
民事訴訟法第四百六十六條之一（第一項、第二項）：
對於第二審判決上訴，上訴人應委任律師為訴訟代理人。但上訴
人或其他法定代理人具有律師資格者，不在此限。
上訴人之配偶、三親等內之血親、二親等內之姻親，或上訴人為
法人、中央或地方機關時，其所屬專任人員具有律師資格並經法
院認為適當者，亦得為第三審訴訟代理人。
